臺灣高等法院臺中分院刑事判決
                                   109年度上訴字第2241號
上  訴  人  臺灣臺中地方檢察署檢察官
上  訴  人
即  被  告  黃瑞堂




上列上訴人因被告違反毒品危害防制條例案件，不服臺灣臺中地
方法院109年度訴字第325號中華民國109年7月22日第一審判決（
起訴案號：臺灣臺中地方檢察署109年度撤緩毒偵字第7號），提
起上訴，本院判決如下：
    主  文
原判決撤銷。
本件公訴不受理。
    理  由
一、公訴意旨略以：被告甲○○前於民國92年間，因施用毒品案件
    ，經依法院裁定送觀察、勒戒後，認有繼續施用之傾向，再
    依法院裁定送強制戒治後，於93年7月24日執行完畢釋放，
    並由臺灣臺中地方檢察署檢察官以93年戒毒偵字第218號為
    不起訴處分確定；復於釋放後5年內之95年間，因施用毒品
    案件，經法院判決判處有期徒刑6月確定；詎其仍未戒除毒
    癮，復基於施用第一級毒品海洛因及第二級毒品甲基安非他
    命之犯意，先於106年10月22日15時許，在臺中市○○區○○村○
    ○巷0○00號，以將毒品海洛因加生理食鹽水稀釋放入針筒在
    注射入體內之方式，施用毒品海洛因1次；再於同日16時許
    ，在上址，以將毒品甲基安非他命放入玻璃球吸食器內點火
    燒烤再吸食煙霧之方式，施用毒品甲基安非他命1次。嗣於
    同年月25日14時50分許，騎乘車牌號碼000-000號普通重型
    機車行經臺中市北區南京東路與天祥街口時，因形跡可疑為
    警攔查，並經其同意於同年月25日15時30分許採集尿液送驗
    ，結果呈嗎啡、安非他命、甲基安非他命陽性反應。因認被
    告係犯毒品危害防制條例（下稱毒品條例）第10條第1項之
    施用第一級毒品及同條第2項之施用第二級毒品罪嫌（下稱
    本案施用第一、二級毒品罪嫌）。
二、按刑事訴訟法第303條第1款規定，案件有起訴之程序違背規
    定之情形者，應諭知不受理之判決。此所稱起訴之程序違背
    規定，係指檢察官提起公訴之訴訟行為於程序上有違法律之
    規定。提起公訴之訴訟行為是否於程序上有違法律規定，原
    則上，固是以起訴時所存在之事項及法律規定為判斷，惟檢
    察官起訴後始發生之情事變更事由，致法院不能為實體審理
    及判決亦屬「起訴之程序違背規定」。又毒品條例第20條第
    3項、第23條第2項等2條項規定，於109年1月15日修正公布
    並於同年7月15日施行，依據上開條項之立法意旨，對施用
    毒品之「病患性犯人」，已調整其刑事政策，放寬觀察、勒
    戒或強制戒治之適用時機，僅於觀察、勒戒或強制戒治執行
    完畢釋放後，3年內再犯第10條之罪者，始應依法追訴或裁
    定交付審理，如已超過3年，不論幾犯，均應再予機構內、
    外之處遇機會，此即「定期治療」之新模式，與刑事制裁交
    替運用，以期控制、改善至其戒除毒癮。亦即，前揭規定中
    所指「3年後再犯」，只要本次再犯（不論修正施行前、後
    ）距最近1次觀察、勒戒或強制戒治執行完畢釋放，已逾3年
    者，即該當之，不因其間有無犯第10條之罪經起訴、判刑或
    執行而受影響。再者，修正前毒品條例第24條第1項明定「
    本法第20條第1項及第23條第2項之程序，於檢察官先依刑事
    訴訟法第253條之1第1項、第253條之2之規定，為附命完成
    戒癮治療之緩起訴處分時，或於少年法院（地方法院少年法
    庭）認以依少年事件處理法程序處理為適當時，不適用之」
    ，亦即檢察官對施用毒品之被告得為附命完成戒癮治療之緩
    起訴處分（下稱「附命緩起訴」），排除觀察、勒戒等處遇
    及起訴規定之適用。確立「附命緩起訴」處分及「觀察、勒
    戒或強制戒治」雙軌治療模式。且毒品條例第24條亦於109
    年1月15日修正並於110年5月1日施行，同條第1項已規定，
    檢察官可依刑事訴訟法第253條之2第1項第4款至第6款或第8
    款規定，為各項附條件之緩起訴處分，故除以往之「觀察、
    勒戒或強制戒治」及「附命緩起訴」雙軌制處遇外，更賦予
    檢察官得依個案情形，以刑事訴訟法第253條之2第1項第4款
    至第6款或第8款規定，給予施用毒品者繳納處分金、義務勞
    務、心理輔導或其他預防再犯措施為附條件之緩起訴處分，
    俾其能經由多元化之緩起訴處遇，有效並適當戒除毒癮而澈
    底擺脫毒品危害；毒品條例第24條第2項，亦由：「前項緩
    起訴處分，經撤銷者，檢察官應依法追訴」，修訂為：「前
    項緩起訴處分，經撤銷者，檢察官應繼續偵查或起訴。」其
    立法理由並說明：「緩起訴處分是利用機構外之處遇，協助
    施用毒品者戒除毒癮，為達成戒除毒癮之目的，於撤銷緩起
    訴處分後，宜由檢察官依法繼續偵查或起訴，亦即仍有現行
    條文第20條觀察、勒戒及強制戒治制度之適用，俾利以機構
    內之處遇方式協助其戒除毒癮，亦得為不同條件或期限之緩
    起訴處分」等語。從而，修法後既已賦予檢察官視個案不同
    而為觀察、勒戒，或附條件緩起訴（含戒癮或毋庸戒癮之條
    件），以及撤銷附命緩起訴後，可為起訴或再向法院為觀察
    、勒戒之聲請或為其他緩起訴處分之裁量，此復涉施用毒品
    者人身自由之剝奪及受多元處遇之選擇，攸關其權益，故法
    院視個案情形，如認檢察官未及審酌被告有無不適合觀察、
    勒戒或其他緩起訴處分之情形，而逕予起訴，屬不利於被告
    ，自得認起訴之程序違背規定，且無從補正，自應為不受理
    之判決，俾由檢察官再行斟酌而為適法之裁量。 
三、經查被告前於92年間，因施用毒品案件，經法院裁定送觀察
    、勒戒，復經裁定送強制戒治，於93年7月24日戒治完畢出
    監，由臺灣臺中地方檢察署檢察官93年度戒毒偵字第218號
    為不起訴處分確定。此後被告雖有因施用毒品案件，經法院
    判處罪刑確定，但於本案施用第一、二級毒品犯行前，未曾
    再受觀察、勒戒或強制戒治之執行等情，有臺灣高等法院被
    告前案紀錄表在卷可憑。又其因本案施用第一、二級毒品罪
    嫌，經臺灣臺中地方檢察署檢察官以106年度毒偵字第5288
    號附命完成戒癮治療之緩起訴處分，緩起訴期間為107年2月
    23日起至109年2月22日止，嗣被告於108年2月22日完成其應
    遵醫囑按期接受藥物治療、心理治療及社會治療(見106年度
    毒偵字第5288號卷第46頁反面、51頁反面，107年度緩護字
    第98號卷第10頁），而由觀護人於108年3月12日就此附帶應
    履行必要命令部分予以結案等情，有臺灣臺中地方檢察署10
    6年度毒偵字第5288號緩起訴處分書、該署檢察官緩起訴處
    分命令通知書及其附表、該署毒品戒癮治療轉介單、慈濟醫
    院一般藥癮個別治療簽到表、該署緩起訴戒癮治療計畫結案
    評估摘要、觀護人簽呈及刑案系統觀護終結原因表（見107
    年度緩護字第98號卷）、臺灣高等法院被告前案紀錄表附卷
    可憑。依此形式上觀察被告之本案施用第一、二級毒品罪，
    固已完成修正前毒品戒癮治療實施辦法及完成治療認定標準
    （下認定標準）第3條第1項所規定之戒癮治療之方式。惟被
    告於上開緩起訴期間內之107年4月20日、5月28日、6月3日
    另有施用第二級毒品甲基安非他命各1次等情，業經臺灣臺
    中地方檢察署檢察官於108年3月20日以107年度毒偵字第520
    0號、108年度毒偵字第320號聲請簡易判決處刑等情，有該
    署聲請簡易判決處刑書、臺灣高等法院被告前案紀錄表附卷
    可憑。是本件檢察官起訴被告之本案施用第一、二級毒品罪
    嫌，有於緩起訴期間，經檢察機關或司法警察機關採尿送驗
    呈毒品陽性反應之情形，依毒品戒癮治療實施辦法及完成治
    療認定標準（下認定標準）第11條第4款（修正前第12條第4
    款）之規定應視為未完成戒癮治療，自尚難遽認被告已完成
    戒癮治療。則被告本案施用第一、二級毒品罪嫌，詎其最近
    １次強制戒治執行完畢之日起，已逾3年，雖其本案施用第一
    、二級毒品罪嫌，經檢察官為緩起訴處分後，於上開緩起訴
    期間內，另有施用第二級毒品之情形，因而被撤銷緩起訴，
    惟被告前揭形式上完成之戒癮治療既應視為未完成戒癮治療
    ，尚難遽認其有與事實上已接受等同觀察、勒戒之處遇，自
    仍應依修正後毒品危害防制條例第20條第3項、第24條等規
    定，由檢察官基於一次性之整體規劃而重啟處遇程序，視被
    告之情形，是否適合「觀察、勒戒或強制戒治」或再給予「
    附命緩起訴」之機會。檢察官逕予提起公訴，法院無從替代
    檢察官為上開合義務性之裁量處遇，應認本件起訴程序違背
    規定，且無從補正，原審未及適用新法，而為被告有罪之實
    體判決，容有違誤。被告上訴爭執其所為合於自首及請求從
    輕量刑等語，雖無理由，惟檢察官上訴意旨認被告本案施用
    第一、二級毒品罪，距其最近一次強制戒治執行完畢後，屬
    已逾3年再犯毒品條例第10條之罪情形，應再令觀察、勒戒
    ，難謂全無理由，自應由本院將原判決撤銷，諭知公訴不受
    理之判決，並不經言詞辯論為之。
據上論斷，應依刑事訴訟法第369條第1項前段、第364條、第303
條第1款、第307條，判決如主文。
中　　華　　民　　國　 110　　年　　5　　月　　28　　日
       　　 刑事第二庭    審判長法　官  何　志　通
　　　　　　　　　　　　　　    法　官  許  月  馨
　　　　　　　　　　　　　　　  法　官  吳  進  發
以上正本證明與原本無異。     
如不服本判決應於收受送達後二十日內向本院提出上訴書狀，其
未敘述上訴之理由者，並得於提起上訴後二十日內向本院補提理
由書（均須按他造當事人之人數附繕本）「切勿逕送上級法院」
。                              　　　　　　　　　　　　
　　　　　　　　　　　　 　　　 書記官  詹  雅  婷　　　　　　　　　　　　
中　　華　　民　　國　　110 　年　　5 　　月　　31　　日